【裁判字號】    86,自,1016
【裁判日期】    890229
【裁判案由】    違反專利法
【裁判全文】
台灣台中地方法院刑事判決                        八十六年度自字第一一六號
    自  訴  人  乙○○
    被      告  甲○○
右列被告因違反專利法案件，經自訴人提起自訴，本院判決如左：
    主  文
甲○○無罪。
    理  由
一、自訴意旨略以：被告甲○○係萬能鎖匙有限公司及東鴻五金工廠之負責人，明知
    「具有快速對合之鑰匙與鎖頭結構改良暨改良追加案」業經自訴人乙○○向經濟
    部中央標準局申請並取得第一００九八七號新型專利權，母案專利權之專用期間
    自民國八十四年五月二十一日起至九十四年十月十二日止，第一追加案專利權之
    專用期間自八十六年二月十一日起至九十四年十月十二日止，詎甲○○竟未經自
    訴人之授權或同意，擅自仿冒製造自訴人享有上開專利權之專利商品，再以低價
    傾銷，經自訴人委任律師於八十六年七月二十二日以存證信函通知不得再行侵害
    其專利權，詎甲○○仍不停止該侵害自訴人專利權之行為。嗣於八十六年九月六
    日，自訴人在台中市○○街一二五號之金元鑰匙購得甲○○所仿冒並轉售予該店
    負責人楊文義、其上印有甲○○所屬商標「ＡＹＳＷＯ」及產品編號「Ｄ３３８
    」之鎖匙一件，因認被告甲○○涉犯專利法第一百二十五條之侵害新型專利權及
    同法第一百二十八條之販賣侵害新型專利權物品罪嫌。
二、按犯罪事實應依證據認定之，無證據不得推定其犯罪事實；不能證明被告犯罪者
    ，應諭知無罪之判決，刑事訴訟法第一百五十四條、第三百零一條第一項分別定
    有明文。又認定不利於被告之事實，須依積極證據，苟積極證據不足為不利於被
    告事實之認定時，即應為有利於被告之認定，更不必有何有利之證據；認定犯罪
    事實所憑之證據，雖不以直接證據為限，間接證據亦包括在內，然而無論直接或
    間接證據，其為訴訟上之證明，須於通常一般之人均不致有所懷疑，而得確信為
    真實之程度者，始得據為有罪之認定，最高法院分別著有三十年上字第八一六號
    、七十六年台上字第四九八六號判例可資參照。
三、本件自訴人認被告甲○○涉犯專利法第一百二十五條及第一百二十八條之罪嫌，
    無非以(1)被告生產製造之印有「ＡＹＳＷＯ」商標之鑰匙經國立中興大學鑑定結
    果，認與根據自訴人所享有之新型第一００九八七號專利所述之形狀而製作之鑰
    匙，其外觀形狀、功能均完全相同，(2)自訴人早於八十六年七月二十二日即以存
    證信函通知被告不得侵害自訴人所有之上開新型專利權等情，為其論據。訊據被
    告對於曾製造上有「ＡＹＳＷＯ」商標之鑰匙後出售予楊文義經營之金元鑰匙等
    不特定人之事實固不諱言，惟堅決否認有何違反專利法犯行，辯稱：自訴人經申
    請核准之上開專利權係包含鑰匙及鎖頭二部分，伊僅生產鑰匙後加以販賣，並未
    製造及銷售鎖頭，自無侵害自訴人之專利權可言等語。
四、經查：(1)自訴人所享有之第一００九八七號「具有快速對合之鑰匙與鎖頭結構改
    良」新型專利，乃自訴人於八十二年十月十三日向經濟部中央標準局（現改制為
    智慧財產局）提出申請，於八十四年五月二十一日公告，其「申請專利範圍」為
    ：一種具有快速對合之鑰匙與鎖頭結構改良，其特徵係在於：該鎖頭之鎖孔表面
    處，設製有一圓弧狀之凹槽陷孔者；然該鑰匙末端之兩側處，則係磨削製成一圓
    弧狀之插置部，俾能提供使用者在插入鑰匙時，得可尋求較佳之對合與滑進鎖孔
    中者；另自訴人享有之新型第一００九八七號「具有快速對合之鑰匙與鎖頭結構
    改良追加一」新型專利，則係自訴人於八十五年一月二十九日向經濟部中央標準
    局提出申請，於八十六年二月十一日公告，其「申請專利範圍」為：一種具有快
    速對合之鑰匙與鎖頭結構改良追加一，其特徵係在於：該鑰匙末端插置端的兩側
    係磨削設製呈尖錐狀，藉以更快滑入並導正於鎖孔中，此有中華民國專利證書一
    件及中華民國專利公報二件（均影本）在卷可憑。(2)自訴人所提出由被告製造之
    上有「ＡＹＳＷＯ」商標之鑰匙，其鑰匙末端係呈圓弧狀，此業經本院當庭勘驗
    屬實，則被告所製造之該鑰匙當無侵害以鑰匙末端插置端的兩側係磨削設製呈尖
    錐狀為特徵之新型第一００九八七號「具有快速對合之鑰匙與鎖頭結構改良追加
    一」專利案，此應先予敘明。至自訴人另一原由經濟部中央標準局核准之新型第
    一００九八七號「具有快速對合之鑰匙與鎖頭結構改良」專利權，經萬能鎖匙股
    份有限公司向經濟部智慧財產局提出舉發，經審定認為該專利特徵訴求「在該鎖
    頭之鎖孔表面設製圓弧狀之凹槽陷孔及在鑰匙末端磨製成圓弧狀之插置部」，與
    經濟部智慧財產局於八十年八月一日公告之第00000000號「具多重鎖固
    之鎖具」專利案，在鎖心前端已揭露有圓凹槽之構造，在鑰匙前端亦設有弧狀之
    構造之創作內容相同，故本案申請前已見於刊物，屬公開之既有技術，不具新穎
    性，違反專利法第九十八條第一項第一款之規定，異議成立，應撤銷其專利權，
    有經濟部智慧財產局中華民國八十八年六月十六日專利舉發審定書影本一件在卷
    可按，該案嗣經自訴人向經濟部提起訴願中，業據自訴人於本院審理時所陳明，
    是自訴人是否確定享有該「具有快速對合之鑰匙與鎖頭結構改良」新型專利權，
    尚屬未定。又被告供承其僅係製造鑰匙後銷售，並無產銷鎖頭一節，為自訴人所
    不否認，而該原由經濟部中央標準局核准之「具有快速對合之鑰匙與鎖頭結構改
    良」新型專利權，其特徵在於鎖頭鎖孔表面處之圓弧狀凹槽陷孔，使末端兩側磨
    製成圓弧狀之鑰匙得與鎖頭有較佳之對合，有前述中華民國專利公報存卷可按，
    被告既無製造具有該等特徵之鎖頭，則其所製造之物品是否巳符合前述專利案之
    特徵，而侵害自訴人之權利，尚值存疑。至於卷附國立中興大學機械系建教合作
    委員會之鑑定報告書，並未依據經濟部智慧財產局所制定「專利侵害鑑定基準」
    之鑑定流程（亦即：首先逐一比對待鑑定物之構成要件，與系爭專利之對應者，
    是否符合「全要件原則」所定義之相同，若符合，則該待鑑定物即相同於該專利
    之申請專利範圍，若不相符合，則須再續作「專利均等論」之均等分析，當被告
    主張專利權人對專利權範圍之主張有前後矛盾時，應適用禁反言原則，以認定待
    鑑定樣品是否侵害專利權），僅泛指被告所製造印有「ＡＹＳＷＯ」之鑰匙與根
    據新型第一００九八七號專利所述之形狀而製作之鑰匙，其外觀形狀、功能均完
    全相同，其嚴謹性不足，不足採為判定被告有否侵害自訴人專利權之參考依據。
    綜上所述，自訴人是否享有新型第一００九八七號專利權尚未確定，而專利法有
    關罰則規定，係屬於特別刑法之規定，其犯罪構成要件不應有不確定之情形。況
    被告並未生產與卷附中華民國專利公報所載之新型第一００九八七號專利案特徵
    相同之鎖頭，至其製造之鑰匙是否與自訴人據以申請專利部分相同，亦乏明確證
    據可資證明，是以尚難認本件被告有侵害自訴人之新型第一００九八七號專利權
    之行為，而應成立專利法第一百二十五條、第一百二十八條之侵害新型專利權罪
    。(4)末查，自訴人自本院審理迄今，均未舉證證明被告有未經自訴人同意，製造
    侵害自訴人所享有新型第一００九八七號「具有快速對合之鑰匙與鎖頭結構改良
    追加一」專利權之物品後加以販賣之行為，本院復查無其他積極證據，足證被告
    有何違反專利法之犯行，揆諸前揭條文規定及判例意旨，自應諭知無罪之判決。
五、據上論斷，應依刑事訴訟法第三百四十三條、第三百零一條第一項，判決如主文
    。
中      華      民      國      八十九      年    二    月    二十九    日
                                台灣台中地方法院刑事第四庭
            法  官  鍾 啟 煒
右正本證明與原本無異。
如不服本判決，應於送達後十日內向本院提出上訴狀 （須附繕本） ，上訴於台灣高
等法院台中分院。
                                    書記官
中      華      民      國      八十九      年    三    月      一      日


司法院資訊處製作；財團法人民間司法改革基金會備份。
